臺北高等行政法院判決
　　　　　　　　　　　　　93年度訴字第00641號
　　　　　　　　　　　　　94.
原　　　告　宣德投資股份有限公司
代　表　人　甲○○
訴訟代理人　陳建宏（會計師）
被　　　告　財政部臺灣省北區國稅局
代　表　人　許虞哲（局長）
訴訟代理人　乙○○
　　　　　　丙○○
　　　　　　丁○○
上列當事人間因促進產業升級條例事件，原告不服財政部中華民
國92年12月24日台財訴字第0000000000號訴願決定，提起行政訴
訟。本院判決如下：
　　主  文
原告之訴駁回。
訴訟費用由原告負擔。
　　事  實
一、事實概要：原告累積至民國85年度止未分配盈餘累積數為新
    臺幣（下同）900,936,431元，扣除上期已加徵營利事業所
    得稅，稅後再保留累積數308,721,717元後，本期加徵營利
    事業所得稅之未分配盈餘累積數592,214,714元，已超過實
    收資本額60,000,000元。被告初查乃依行為時促進產業升級
    條例第15條規定，就超過實收資本額60,000,000元部分加徵
    百分之10營利事業所得稅，核定補徵稅額53,221,471元。原
    告不服，申請復查，獲變更核定未加徵營利事業所得稅之未
    分配盈餘累積數為570,312,324元，補徵稅額51,031,232 元
    。原告仍表不服，提起訴願，經訴願駁回，原告猶未甘服，
    遂向本院提起行政訴訟。
二、兩造聲明：
　(一)原告聲明：原處分及訴願決定不利原告部分均撤銷。
　(二)被告聲明：駁回原告之訴。
三、兩造之主張：
甲、原告主張：
  (一)原告處分新竹區中小企業銀行（現已更名為新竹國際商業銀
    行，以下簡稱：新竹商銀）之股票，僅為遵守行為時銀行法
    第25條及財政部80年5月23日台財融第801297048號函規定，
    達到避免銀行為少數股東所操縱之不合理現象，絕非以買賣
    有價證券賺取價差為目的。按「非經中央主管機關之許可，
    同一人持有同一銀行之股份，不得超過其已發行股份總數百
    分之5。同一關係人持有之股份總數不得超過百分之15。」
    、「同一人或同一關係人持有同一銀行之股份，超過銀行已
    發行有表決權股份總數百分之15者，應通知銀行，並由銀行
    報經主管機關核准。但同一人或同一關係人持有同一銀行之
    股份，除金融控股公司、政府持股、及為處理問題金融機構
    之需要，經主管機關核准者外，不得超過銀行已發行有表決
    權股份總數百分之25。金融控股公司之設立及管理，另以法
    律定之。」及「同1人持有同一銀行 (公司)股份超過該行 (
    公司)已發行股份總數百分之5者，應依左列規定調整：持股
    比例超過百分之5而在百分之10以下者，2年內調整至符合規
    定。．．．」分別為原告於進行處分新竹商銀行為當時、現
    行銀行法第25條第2項及財政部80年5月23日台財融第801297
    048號函所明定。政府為使國內金融業與世界接軌，以符合
    國際組織之規範，爰參考巴塞爾委員會25項有效銀行監督管
    理的中心原則，遂於89年11月間修正銀行法，將大股東持股
    比率予以提高至百分之15。本案原告於早期即持有新竹商銀
    之股份，再加上歷年來配股及現金增資認股，相對平均持有
    成本較市價為低，惟為了符合前揭法令之規定，陸續於83年
    至85年間處分該股份，持股比率亦由原先百分之6.32降為百
    分之4.9995，而就此部份之處分利益即高達約5億6千萬元，
    致原告累積至85年度止未分配盈餘累積數遠超過實收資本額
    。由此得知，原告確實僅為遵守當時之相關法令規定才進行
    本案系爭之處分行為，若係以營利為目的者，則絕無可能會
    刻意將持股比率剛好控制在百分之4.9995，故原告非以買賣
    該有價證券賺取價差為目的，當無庸置疑。惟被告機關並未
    對原告受銀行法及相關函令限制之事實真相詳加調查，僅憑
    主觀見解而逕行核定原告累積至85年度止未分配盈餘累積數
    已超過實收資本額，並依促進產業升級條例第15條規定，就
    超過保留額度之部分，發單加徵百分之10營利事業所得稅，
    殊令人難以甘服。又銀行法及相關函釋自立法以來不斷變動
    ，已讓人民無所適從亦不知該如何遵循，實無再由人民承受
    因法令變動而造成租稅負擔上之不利益。
  (二)原告將其所持有超過新竹商銀已發行股份總數百分之5部份
    ，轉由其持股百分之90之轉投資公司—華婉投資股份有限公
    司 (以下簡稱：華婉投資公司)承受，又二者之股東成員極
    為相近，故就經濟實質而言，此項交易所產生之利益並未實
    現，應待華婉投資公司實際出售時方可認列，被告機關據以
    將其列為未分配盈餘累積數，並加徵百分之10營利事業所得
    稅，實與財務會計準則公報規定嚴重相悖。次按「投資公司
    持有被投資公司有表決權之股份超過百分之50者，通常對被
    投資公司有控制能力，即構成母子公司之關係，此時子公司
    之經營政策由母公司決定。」、「當投資公司對被投資公司
    具有控制能力，或具有重大影響力時，採用權益法評價，較
    能允當表達投資實況。」、「採用權益法時，因為投資公司
    對被投資公司具有重大影響力，甚至控制能力，故應視為同
    一經濟個體，其相互間交易之未實現損益宜予以消除。」、
    「長期股權投資具有下列情形之ㄧ者，應採用權益法評價：
    投資公司持有被投資公司有表決權股份超過百分之50者。」
    、及「凡投資公司與被投資公司間交易所產生之損益，於本
    年度尚未實現者，應加以消除，消除方法如下：投資公司與
    被投資公司間之順流交易，其公司間未實現損益之消除比例
    ，端視投資公司是否具有控制能力而定。若投資公司對被投
    資公司具有控制能力，則其公司間未實現損益應予全部消除
    。若投資公司對被投資公司不具有控制能力，則其公司間未
    實現損益應按期末持股比例予以消除。」分別為財務會計準
    則第5號公報第5條第1項前段、第11條、第14條第1項、第17
    條第1項第1款及第34條第1款所明定。本案原告所為處分新
    竹商銀股份行為之目的，乃為避免因違反銀行法所定持股比
    例限額規定，須受主管機關課予處罰，進而對原告及新竹商
    銀之正常營運活動造成影響所致 (此有財政部處分書及自行
    收納款項統1收據等文件資料可稽)，故原告僅純粹為符合行
    為當時之法律及財政部函釋規定，絲毫沒有任何處分營利之
    意圖。為此原告遂轉投資成立華婉投資公司，並持有該公司
    百分之90股份數 (其餘亦與原股東成員極為相近)，同時將
    其所持有超過新竹商銀已發行股份總數百分之5部份轉由華
    婉投資公司承受，以符合當時法令之規定。就交易實質而言
    ，原告與華婉投資公司既然屬於同一經濟實體，則該項交易
    所產生之利得並不會因內部間相互轉移而實現，猶如由原告
    的左手轉至右手罷了，在該股份未實際售予外部第三人之前
    ，並無任何利益可言；況依前揭財務會計準則公報規定觀之
    ，如對被投資公司具有控制能力時，其相互間交易之未實現
    損益宜予以全部消除，故本案系爭交易所產生之利得，實應
    待華婉投資公司出售時方須認列，被告機關據以將其列為未
    分配盈餘累積數，並加徵百分之10營利事業所得稅，除不符
    經濟實質外，亦與財務會計準則公報規定嚴重相悖。
  (三)綜上所述，原告處分新竹商銀股份之目的，僅為遵照相關法
    令規定，達到避免銀行為少數股東所操縱之不合理現象，該
    交易實非以買賣有價證券賺取價差為目的，亦非原告所願，
    被告機關並未就此事實詳加調查，遽以核定認為該利益應併
    入原告之未分配盈餘累積數中計算，實嫌速斷，難謂無所偏
    頗。懇請　鈞院惠予明鑑，並撤銷原處分、復查決定及訴願
    決定，以示公允。
乙、被告主張：
  (一)查本案原告主要經營金融保險業（信託投資），原經被告機
    關核定84年度課稅所得額為22,139,558元，可分配盈餘數
    375,955,290元，未分配盈餘累積數687,677,007元，未加徵
    營利事業所得稅之未分配盈餘累積數378,955,290元：85年
    度課稅所得額為41,543,852元，可分配盈餘數249,259,424
    元，未分配盈餘累積數900,936,431元，未加徵營利事業所
    得稅之未分配盈餘累積數592,214,714元，並補徵稅額53,22
    1,471元【（$592,214,714─60,000,000）×10%=$53,221,4
    71】。
  (二)本件復查時主張，略以其累積至85年度止之未分配盈餘，主
    要來自處分新竹商銀股票之交易所得，且處分股票之主要目
    的乃為遵守銀行法規定，以達避免銀行為少數股東所操縱之
    不合理現象．．．其自行計算未分配盈餘累積數與被告機關
    核定尚有諸多不符之處(1)84年度不計入依所得稅法第42條規
    定免計入所得之股利之金額68,371,562元，與其自行重新計
    算應為54,928,869元不符。(2)漏未扣除稅法規定不得認列費
    用之罰鍰，84年度：1,200元；85年度：300,000元。(3)損益
    項目應追認部分：84年度自行重新計算應為673,994元，原
    核定1,217,835元；85年度自行重新計算應為24,656,006 元
    ，原核定為14,607,753元。(4)經依前述差異原因可提列法定
    盈餘公積，84年度：40,374,037元，85年度：26,660,666元
    ；原核定為84年度：41,772,809元，85年度：27,695,491元
    等語。本案復查結果，有關原告主張未分配盈餘金額之計算
    核屬可採，經重行計算後，變更核定85年度未加徵營利事業
    所得稅之未分配盈餘累積數為570,312,324元，並補徵稅額
    51,031,232元【（$570,312,324─60,000,000）×10%=$51,
    031,232】。
  (三)至原告主張被告機關未對其受銀行法及相關函令限制因素，
    僅憑主觀見解而逕行核定乙節，按行為時所得稅法第76條之
    1規定計算未分配盈餘及強制歸戶之範圍，主要為當年度如
    有依獎勵投資條例（現行為促進產業升級條例）規定取得增
    資股票及出售持滿1年以上股票收益或其他法令得免予計入
    當年度所得額，課徵營利事業所得稅；惟該項所得仍應計入
    該公司全年所得額內計算未分配盈餘。卷查原告當年度為簽
    證申報案件，依簽證報告說明其營業收入主要來源係買賣股
    票之收益及當年度所取得之盈餘非緩課轉增資配股之股利收
    入，核屬未分配盈餘性質，與其所稱處分新竹企銀之股票僅
    為遵守行為時銀行法及相關法令規定尚有不符（為調整持股
    數），且於法無據，是被告機關依前揭規定計算未加徵營利
    事業所得稅之未分配盈餘累積數為570,312,324元，補徵稅
    額51,031,232元，洵無違誤，請予維持。
  (四)訴願時，主張其當年度處分大部分之新竹商銀，主要在早期
    已持有新竹商銀之股份又歷年來配股及現金增資認股，致持
    股成本相對較低，乃為了配合行為時之銀行法第25條第2項
    及財政部80年5月23日臺財融第801297048號函規定（略以：
    同一人持有同一銀行股份超過該行已發行股份總數百分之5
    者應依左列規定調整），達到避免銀行為少數股東抄操縱之
    不合理現象，遂陸續於83年至85年間處分該股份，致使其累
    積未分配盈餘超過實收資本，並非買賣有價證券賺取價差之
    目的，資為爭議，惟訴經財政部台財稅第0000000000號訴願
    決定駁回在案。
  (五)至原告起訴意旨，除執前詞爭執外，另主張其將所持有超過
    新竹商銀已發行股份總數百分之5部分轉由其持股百分之90
    之轉投資公司─華婉投資公司承受，又二者之股東成員極為
    相近，故就經濟實質而言，此項交易所產生之利益並未實現
    ，應待華婉投資公司實際出售時方可認列，被告機關以其列
    為未分配盈餘累積數並加徵百分之10營利事業所得稅，實與
    財務會計準則公報規定嚴重相悖等語；惟查原告主要係從事
    各生產事業、證券投資公司、銀行保險公司、貿易公司、文
    化事業公司、興建商業大樓及國民住宅事業之轉投資，依原
    告所買賣股票之收益及當年度所取得之盈餘核為非緩課轉增
    資配股之股利收入，乃屬未分配盈餘性質，縱令原告稱其所
    處分新竹企銀之股票，係遵守行為時銀行法及相關法令規定
    ，亦僅是基於配合金融政策上考量，且按累積未分配盈餘作
    強制歸戶之規定，主要係為遏阻公司股東藉保留盈餘不分配
    進而規避綜合所得稅，影響一般股東權益所作之規範，且首
    揭規定係一般原則之特別規定與財務會計準則公報規定並無
    抵觸問題，原告主張自難認為有理由，核無足採，原核定請
    予維持。綜上論述：復查決定、訴願決定並無違誤，請准如
    答辯之聲明判決。
　　理  由
一、本件被告之代表人原為林吉昌，自93年8月3日變更為許虞哲
    ，是其聲明承受訴訟，核無不合，應予准許。
二、按「公司得在不超過已收資本額之限度內保留盈餘不予分配
    ，政府指定之重要產業，得在已收資本額 2倍之限度內保留
    盈餘不予分配。但超過以上限度時，就其每 1年度再保留之
    盈餘，於加徵百分之10營利事業所得稅後，不受所得稅法之
    限制。」、「中小企業得在不超過已收資本額 1倍之限度內
    ，保留盈餘，不予分配；超過以上限度而不予分配者，就其
    每 1年度再保留盈餘，於加徵百分之10營利事業所得稅後，
    不受所得稅法之限制。」分別為行為時促進產業升級條例第
    15條及中小企業發展條例第36條所明定。
三、本件係原告累積至85年度止未分配盈餘累積數為900,936,43
    1元，扣除上期已加徵營利事業所得稅，稅後再保留累積數
    308,721,717元後，本期加徵營利事業所得稅之未分配盈餘
    累積數592,214,714元，已超過實收資本額60,000,000元。
    被告乃依行為時促進產業升級條例第15條規定，就超過實收
    資本額60,000,000元部分加徵百分之10營利事業所得稅，核
    定補徵稅額53,221,471元。原告不服，申請復查，獲變更核
    定未加徵營利事業所得稅之未分配盈餘累積數為570,312,32
    4元，補徵稅額51,031,232元。原告仍表不服，為如事實欄
    所載之主張。是本件應審究者厥為被告依行為時促進產業升
    級條例第15條規定，就超過實收資本額部分加徵百分之10營
    利事業所得稅，是否依法有據。
四、經查：
  (一)本件原告主要經營金融保險業，原經被告機關核定84年度課
    稅所得額為22,139,558元，可分配盈餘數375,955,290元，
    未分配盈餘累積數687,677,007元，未加徵營利事業所得稅
    之未分配盈餘累積數378,955,290元：85年度課稅所得額為
    41,543,852元，可分配盈餘數249,259,424 元，未分配盈餘
    累積數900,936,431元，未加徵營利事業所得稅之未分配盈
    餘累積數592,214,714元，並補徵稅額53,22 1,471元。經復
    查結果，被告以原告所主張未分配盈餘金額之計算核屬可採
    ，經重行計算後，變更核定85年度未加徵營利事業所得稅之
    未分配盈餘累積數為570,312,324元，並補徵稅額51,031,
    232元之事實，有原告公司84、85年度營業成本明細表各一
    份在卷足憑，且為兩造所不爭，洵堪認定。
  (二)按行為時所得稅法第76條之1第2項規定：「前項所稱未分配
    盈餘，以經主管稽徵機關核定之營利事業所得額，減除左列
    各款後之餘額為準︰一、當年度應納之營利事業所得稅。二
    、彌補以往年度之虧損。三、已由當年度盈餘分配之股利淨
    額或盈餘淨額。四、已依公司法或其他法律規定由當年度盈
    餘提列之法定盈餘公積，或已依合作社法規定提列之公積金
    及公益金。五、依本國與外國所訂之條約，或依本國與外國
    或國際機構就經濟援助或貸款協議所訂之契約中，規定應提
    列之償債基金準備，或對於分配盈餘有限制者，其已由當年
    度盈餘提列或限制部分。六、已依公司或合作社章程規定由
    當年度盈餘給付之董、理、監事職工紅利或酬勞金。七、依
    證券交易法第41條之規定，由主管機關命令自當年度盈餘已
    提列之特別盈餘公積。八、處分固定資產之溢價收入作為資
    本公積者。九、當年度損益計算項目，因超越規定之列支標
    準，未准列支，而具有合法憑證或能提出正當理由者。」，
    查依原告營利事業所得稅結算簽證申報書總說明，謂其係從
    事各生產事業、證券投資公司、銀行保險公司、貿易公司、
    文化事業公司、興建商業大樓及國民住宅事業之轉投資，然
    原告上開所買賣股票之收益及當年度所取得之盈餘核為非緩
    課轉增資配股之股利收入，依上開行為時所得稅法第76 條
    之1規定，乃屬未分配盈餘性質；本件原告85年度未加徵營
    利事業所得稅之未分配盈餘累積數為570,312,324元，已超
    過實收資本額60,000,000元，已如上述；被告乃依行為時促
    進產業升級條例第15條規定，就超過實收資本額60,000,000
    元部分加徵百分之10營利事業所得稅，補徵稅額51,031,232
    元，依法自屬有據。
  (三)揆諸上開所得稅法第76條之1規定計算未分配盈餘及強制歸
    戶之範圍，主要為當年度如有依促進產業升級條例規定取得
    增資股票及出售持滿1年以上股票收益或其他法令得免予計
    入當年度所得額，課徵營利事業所得稅；惟該項所得仍應計
    入該公司全年所得額內計算未分配盈餘。雖原告主張其所處
    分新竹企銀之股票，係遵守行為時銀行法及相關法令規定，
    其將所持有超過新竹商銀已發行股份總數百分之5部分轉由
    其持股百分之90之轉投資公司─華婉投資公司承受，又二者
    之股東成員極為相近，故就經濟實質而言，此項交易所產生
    之利益並未實現，應待華婉投資公司實際出售時方可認列，
    被告機關以其列為未分配盈餘累積數並加徵百分之10營利事
    業所得稅，實與財務會計準則公報規定嚴重相悖乙節；惟查
    原告公司與其所轉投資華婉公司係二個不同法人，且按累積
    未分配盈餘作強制歸戶之規定，主要係為遏阻公司股東藉保
    留盈餘不分配進而規避綜合所得稅，影響一般股東權益所作
    之規範，且該規定係一般原則之特別規定與財務會計準則公
    報規定並無抵觸問題，是原告上開主張，難認為有理由，尚
    難可採。
五、綜上所述，原處分依法並無不合，訴願決定予以維持，亦無
    違誤；原告徒執前詞，聲請撤銷原處分及訴願決定不利於原
    告部分，為無理由，應予駁回。
據上論結，本件原告之訴為無理由，爰依行政訴訟法第98條第3
項前段，判決如主文。
中     華     民     國    94   年   3   月    10    日
                      第七庭審判長法  官　鄭　小　康
                                  法  官　李　玉　卿
                                  法  官　黃　秋　鴻
上為正本係照原本作成。
如不服本判決，應於送達後20日內，向本院提出上訴狀並表明上
訴理由，如於本判決宣示後送達前提起上訴者，應於判決送達後
20日內補提上訴理由書（須按他造人數附繕本）。
中     華     民     國    94   年   3   月    10    日
 　　  　　                 　   　　 書記官  王琍瑩
